【裁判字號】    99,訴,243
【裁判日期】    990621
【裁判案由】    分割共有物
【裁判全文】
臺灣雲林地方法院民事判決               99年度訴字第243號
原      告  甲  ○
訴訟代理人  黃翎芳  律師
複  代理人  陳佩吟  律師
被      告  丙○○
            乙○○
上列當事人間請求分割共有物事件，本院於民國99年6 月10日言
詞辯論終結，判決如下：
    主  文
原告與被告共有坐落雲林縣虎尾鎮○○段四五五地號、地目建、
面積七八˙二二平方公尺土地，與同地段四五六地號、地目建、
面積四四˙五四平方公尺土地；及原告與被告丙○○共有坐落雲
林縣虎尾鎮○○段四四七地號、地目旱、面積三七˙五二平方公
尺土地，准予合併按附圖【即雲林縣虎尾地政事務所九十八年二
月四日虎丈資土字第一五○○○號、第一五一○○號，及第一五
二○○號收文，同年、月十六日複丈之土地複丈成果圖】所示方
案分割，即：
一編號【即分配之假地號】四五五部分面積三七˙五三平方公尺
  土地、編號四五六部分面積二二˙五八平方公尺土地，及編號
  四四七部分面積一八˙八平方公尺土地分歸被告丙○○取得。
二編號【即分配之假地號】四五五－Ａ○○一部分面積三八˙七
  九平方公尺土地、編號四五六－Ａ○○一部分面積二一˙四平
  方公尺土地，及編號四四七－Ａ○○一面積一八˙七二平方公
  尺土地分歸原告取得。
三編號【即分配之假地號】四五五－Ａ○○二部分面積一˙九平
  方公尺土地及編號四五六－Ａ○○二部分面積○˙五六平方公
  尺土地分歸被告乙○○取得。
訴訟費用新台幣壹萬玖仟貳佰壹拾陸元由被告丙○○負擔玖仟肆
佰陸拾壹元，由被告乙○○負擔貳佰玖拾肆元，餘由原告負擔。
    事 實 及 理 由
一、原告起訴主張：坐落雲林縣虎尾鎮○○段455 地號、地目建
    、面積78.22 平方公尺土地，與同地段456 地號、地目建、
    面積44.54 平方公尺土地為兩造所共有，原告應有部分均為
    100 分之49，被告丙○○應有部分均為100 分之49，而被告
    乙○○應有部分均為50分之1 ；坐落上開地段447 地號、地
    目旱、面積37.52 平方公尺土地則為原告與被告丙○○所共
    有，應有部分均為2 分之1 ，系爭土地並無不能分割之協議
    ，且無因使用目的不能分割之情形；惟因兩造已有建物坐落
    於上開土地，致土地分割涉及建築法規之適用，而不能逕以
    協議分割，爰依法提起本訴，並聲明：求為判決如主文第1
    項所示。
二、被告2人均稱：同意原告之分割方案。
三、本件主要爭點：
    本件兩造均同意分割，且對分割方案無意見，惟因涉及「建
    築基地法定空地分割辦法」之適用與否，致如何依法使地政
    機關為分割或登記仍有疑異，因之，本案主要爭點為上開3
    筆土地能否分割，及原告所提出之分割方案是否公允。
四、本院得心證之理由：
  (一)按各共有人，除法令另有規定外，得隨時請求分割共有物。
    但因物之使用目的不能分割或契約訂有不分割之期限者，不
    在此限。民法第823 條第1 項定有明文。原告主張：坐落雲
    林縣虎尾鎮○○段455 地號，與同地段456 地號土地為兩造
    所共有，原告應有部分均為100 分之49，被告丙○○應有部
    分均為100 分之49，而被告乙○○應有部分均為50分之1 ；
    坐落上開地段447 地號土地則為原告與被告丙○○所共有，
    應有部分均為2 分之1 等情，業據其提出被告不爭執之地籍
    圖謄本、土地登記第二類謄本（地號全部）3 份及雲林縣虎
    尾地政事務所建物測量成果圖影本1 紙為證。原告主張：系
    爭土地共有人間並無不予分割之約定，惟因上開3 筆土地上
    已有建物，涉及建築法規之適用，致渠等無法達成分割之協
    議等情，亦為被告所不爭執，則原告訴請裁判分割系爭土地
    ，即無不合。
  (二)本件並無不能分割之情事：
    1.按《建築基地法定空地分割辦法》第6 條規定：「建築基
      地之土地經法院判決分割確定，申請人檢附法院確定判決
      書申辦分割時，地政機關應依法院判決辦理。」雖同法條
      第2 項載明「依前項規定分割為多筆土地之建築基地，其
      部分土地單獨申請建築者，應符合第三條或第四條規定。
      」核本項於99年1 月29日修正增列之理由載明：「分割之
      建築基地，雖其權屬已分別共有，惟其分割後之土地可能
      未符合本辦法第三條或第四條有關單獨申請建築之規定，
      致使申請人誤認其分割後之土地，即可單獨申請建築，為
      避免爭議，援擬具本辦法第六條修正草案。明定法院判決
      分割為多筆地號之建築基地，仍應符合本辦法第三條或第
      四條規定，始得單獨建築。」足認法院依法為裁判分割後
      ，地政機關應准為登記，不得以將來能否單獨建築而拒絕
      登記，換言之，「分割登記」與「將來如何使用土地」，
      係兩回事，自不得以將來使用土地另行建築時，應具備相
      關規範之要件等情，作為拒絕登記之理由。
    2.本件兩造上開3 筆土地之分割是否因涉及「建築基地法定
      空地分割辦法」之適用，致如何依法辦理分割或登記而有
      疑異等情。業經地方主管機關雲林縣政府依內政部營建署
      99 年5月4 日營署建管字第090025656 號，函復本院函詢
      時指出：「申請建築基地法定空地分割，應檢附直轄市、
      縣市主管建築機關准予分割之證明文件。實施建築管理前
      或民國六十年十二月二十二日建築法修正前建造完成之建
      築基地，其申請分割者，得以土地登記規則第七十條第二
      項所列文件辦理。」同辦法第5 條固定有明文，且本案建
      築基地坐落虎尾鎮（60年3 月31日實施都市計劃），依案
      附資料【即本案之訴訟資料】係分別於59年（原函文則載
      為60年）、74年領得建築物使用執照，依上開規定建築基
      地分割應檢附主管建築機關准予分割之證明文件，『惟依
      上開建築基地法定空間分割辦法第六條規定者不在此限。
      』」有雲林縣政府99年5 月24日府建管字第0990055494號
      函文在卷可按。足信中央及地方主管機關亦認同《建築基
      地法定空間分割辦法》第6 條第1 項所規定「建築基地之
      土地經法院判決分割確定，申請人檢附法院確定判決書申
      辦分割時，地政機關應依法院判決辦理。」
     3.承上，可認本件並無不能分割、登記之情事。
  (三)次按共有物之分割，依共有人協議之方法行之。分割之方法
    不能協議決定，或於協議決定後因消滅時效完成經共有人拒
    絕履行者，法院得因任何共有人之請求，命為下列之分配：
    (1)以原物分配於各共有人。但各共有人均受原物之分配顯有
    困難者，得將原物分配於部分共有人。(2)原物分配顯有困難
    時，得變賣共有物，以價金分配於各共有人；或以原物之一
    部分分配於各共有人，他部分變賣，以價金分配於各共有人
    。為民法第824 條第1 項、第2 項所明定。又定共有物分割
    之方法，固可由法院自由裁量，但亦須以其方法適當者為限
    。又法院裁判分割共有物，須斟酌各共有人之利害關係、使
    用情形、共有物之性質及價值、經濟效用，符合公平經濟原
    則，其分割方法始得謂為適當。且分割共有物固不受分管契
    約之拘束，惟儘量依各共有人使用現狀定分割方法，以維持
    現狀，減少共有人所受損害，當不失為裁判分割斟酌之一種
    原則。亦有最高法院90年台上字第1607號、82年台上字第19
    90號判決要旨足資參照。經查：
    1.上開3 筆土地左右鄰接，地型均呈長條狀，而兩造所共有
      之455 、456 地號等2 筆土地南與被告乙○○所有之457
      地號土地相鄰之事實，有原告所提出之上開地籍圖謄本可
      稽，且為被告乙○○所不爭執；又上開3 筆土地為原告所
      有建物（門牌號碼為：雲林縣虎尾鎮○○路5 號），與被
      告黃富盟所有建物（門牌號碼為：同鄉鎮○○路5 之1 號
      ）所占用，且455 、456 地號土地南側為被告乙○○所有
      建物越界建築所占用等情，亦有原告所提出之提出之占用
      現況略圖1 紙可資參照，復為被告所不爭執，並經本院會
      同兩造於民國98年1 月16日履勘現場製有勘驗筆錄及現場
      照片9 幀在卷可稽。
    2.而兩造就上開3 筆土地均願依雲林縣虎尾地政事務所98年
      2 月4 日虎丈資土字第15000 號、第15100 號及第15200
      號收文，同年月16日複丈之土地複丈成果圖【即附圖】所
      示方案分割，本院審酌該方案，除兩造於分割後，原告與
      被告黃富盟就3 筆土地取得之部分均能保持相鄰，便於利
      用外，被告乙○○亦取得與其所有457 地號土地相鄰之部
      分，而得充分利用；且依上開方案分割結果，與兩造於上
      開3 筆土地之使用現況相符，分割後能維持現狀，不必拆
      除既有建物，亦可兼顧各共有人之利益，故認依上開方案
      分割，對兩造均屬公平、合理，且符合土地之利用。
五、因分割共有物事件本質上並無訟爭性，兩造本可互換地位，
    由任一共有人起訴請求分割，均無不可，且兩造均因本件裁
    判分割而蒙其利，由敗訴當事人負擔訴訟費用顯失公平，故
    本院認為裁判分割共有物訴訟，於法院准予分割，原告之訴
    為有理由時，仍應由兩造分別依系爭土地原應有部分比例分
    擔訴訟費用較符合公平原則，爰酌量情形，命兩造依其原應
    有部分比例負擔訴訟費用。
六、本件事證已臻明確，兩造其餘主張及攻擊防禦方法，暨關於
    日後應如何使用系爭土地等情，核與判決結果不生影響，爰
    不逐一論述，附此敘明。
七、據上論結，本件原告之訴為有理由，依民事訴訟法第80 條
    之1 、第85條第1 項但書，判決如主文。
中    華    民    國    99    年    6     月    21    日
                  民事第一庭    法  官  黃玉清
以上正本係照原本作成
如對本判決上訴，須於判決送達後廿日內向本院提出上訴狀
中    華    民    國    99    年    6     月    21    日
                                書記官  王振州

司法院資訊處製作；財團法人民間司法改革基金會備份。
